【裁判字號】    98,交聲,1952
【裁判日期】    980630
【裁判案由】    違反道路交通管理處罰條例聲明異議
【裁判全文】
臺灣臺北地方法院交通事件裁定        98年度交聲字第1952號
原處分機關  臺北市交通事件裁決所
異  議  人
即受處分人  甲○○
代  理  人  陳怡博
上列異議人即受處分人因違反道路交通管理處罰條例案件，對於
臺北市交通事件裁決所中華民國九十八年四月三十日所為之處分
（原處分案號：北市裁罰字第裁二二—ＡＥＶ○三一一六三號）
，聲明異議，本院裁定如下：
        主  文
原處分關於罰鍰新臺幣肆萬玖仟伍佰元部分撤銷。
上開罰鍰撤銷部分，傅台安汽車駕駛人，駕駛汽車經測試檢定有
酒精濃渡超過規定標準，處罰鍰新臺幣壹萬玖仟伍佰元。
        理  由
一、按汽車駕駛人飲用酒類或其他類似物後其吐氣所含酒精濃度
    超過每公升零點二五毫克或血液中酒精濃度超過百分之零點
    零五以上者，不得駕車，道路交通安全規則第一百十四條第
    二款定有明文；又汽車駕駛人，駕駛汽車經測試檢定有酒精
    濃渡超過規定標準者，處新臺幣（下同）一萬五千元以上六
    萬元以下罰鍰，並當場移置保管該汽車及吊扣其駕駛執照一
    年，並應接受道路交通安全講習，道路交通管理處罰條例第
    二十四條第一項第二款、第三十五條第一項第一款亦有明文
    規定。
二、本件異議人即受處分人甲○○於民國九十六年一月二十四日
    深夜一時十二分許，飲酒後仍駕駛車號四○三○—ＤＴ號自
    用一般小客車，行經臺北市○○○路○段與新生北路二段交
    岔口處時，為臺北市政府警察局中山分局長春路派出所警員
    柯忠誠臨檢並測得其呼氣所含酒精濃度為每公升零點七二毫
    克，超過每公升零點五五毫克，認受處分人有違反道路交通
    管理處罰條例第三十五條第一項第一款之行為而當場掣單舉
    發。嗣經臺灣臺北地方法院檢察署檢察官為緩起訴處分，且
    緩起訴處分期間業已屆滿。原處分機關乃於九十八年四月三
    十日依道路交通管理處罰條例第三十五條第一項第一款、第
    二十四條第一項第二款、違反道路交通管理事件統一裁罰基
    準及處理細則所訂之違反道路交通管理事件統一裁罰基準表
    之規定，裁處受處分人罰鍰四萬九千五百元，並吊扣其駕駛
    執照十二個月，及施以道路交通安全講習。
三、據受處分人之聲明異議狀意旨固不否認其確有於前揭時、地
    飲酒後仍駕駛前開車輛，並經警攔檢呼氣所含酒精濃度超過
    每公升零點五五毫克等情不諱，惟辯稱：依行政罰法第二十
    六條第一項前段規定之「一事不二罰原則」及司法院大法官
    第五○三號解釋中所揭示之現代民主法治國家之基本原則，
    係在限制並規正國家權利之行使，並保障人民不會因一個行
    為而受國家兩次種類相同的處罰，以符合比例原則及法秩序
    原則，並維護人性尊嚴。伊既已受刑事法律之實質制裁，行
    政機關即不得再為罰鍰之行政罰，如此方符合憲法之基本精
    神。況行政罰法第二十六條第二項中亦未列明「緩起訴處分
    」，因此檢察官為緩起訴處分時如已對行為人課予指示及金
    錢負擔，宜視為已依刑事法律受到處罰。故基於一事不二罰
    之民主國家重要法律原則，行政機關不得再處以同為課以金
    錢義務之行政罰鍰，方符合法律規定及憲法保障人民權利之
    意旨。臺北市交通事件裁決所所為處分，顯有違上開法律規
    定鈞院應撤銷該處分，以維民權云云。
四、經查：
（一）受處分人就其於前揭時、地，酒後駕駛上開自用一般小客
      車，經警測其呼氣所含酒精濃度超過零點五五毫克而為警
      掣單舉發，並經臺灣臺北地方法院檢察署檢察官於九十六
      年三月十日以九十六年度偵字第二七四七號為緩起訴處分
      ，緩起訴期間為一年，且受處分人應於緩起訴處分確定後
      三個月期間內向犯罪被害人保護協會臺北分會支付三萬元
      （已履行），而上開緩起訴處分並經臺灣高等法院檢察署
      駁回再議之聲請，於九十六年三月二十八日確定，迄今業
      已期滿未經撤銷；另受處分人前因本案而經原處分機關於
      九十六年五月九日以北市裁四字第裁二二－ＡＥＶ○三一
      一六三號裁處四萬九千五百元罰鍰、吊扣駕駛執照一年之
      裁決，而上開裁決罰鍰部分經本院以九十六年度交聲字第
      六八九號以應另待前開緩起訴處分實質確定後再由原處分
      機關為適當金額之裁處（另或有裁處命補差額之可能）為
      由撤銷罰鍰部分，其餘異議駁回（指吊扣駕駛執照部分）
      確定等情，業據受處分人所不爭執，並有臺北市政府警察
      局北市警交字第ＡＥＶ○三一一六三號舉發違反道路交通
      管理事件通知單、臺北市交通事件裁決所北市裁罰字第裁
      二二—ＡＥＶ○三一一六三號違反道路交通管理事件裁決
      書、本院九十六年度交聲字第六八九號交通事件裁定、臺
      灣臺北地方法院檢察署檢察官緩起訴處分書及臺灣高等法
      院被告前案紀錄表各一份在卷可稽，是受處分人上揭違規
      事實，應堪認定。
（二）按九十四年二月五日公布，九十五年二月五日施行之行政
      罰法第二十六條規定：「一行為同時觸犯刑事法律及違反
      行政法上義務規定者，依刑事法律處罰之。但其行為應處
      以其他種類行政罰或得沒入之物而未經法院宣告沒收者，
      亦得裁處之。前項行為如經不起訴處分或為無罪、免訴、
      不受理、不付審理之裁判確定者，得依違反行政法上義務
      規定裁處之。」此即所謂一事不二罰原則。考其立法目的
      ，無非係以一行為同時觸犯刑事法律及違反行政法上義務
      規定時，由於刑罰與行政罰同屬不法行為之制裁，而刑罰
      之懲罰作用較強，依刑事法律處罰即足資警惕，實無一事
      二罰再處行政罰之必要；且刑事法律處罰，由法院依法定
      程序為之，較符合正當法律程序，應予優先適用，但罰鍰
      以外之沒入或其他種類行政罰，因兼具維護公共秩序之作
      用，為達行政目的，行政機關仍得併予裁處。是汽車駕駛
      人酒後駕車時，如同時觸犯刑法第一百八十五條之三之公
      共危險罪者，道路交通主管機關除依上開行政罰法第二十
      六條第一項但書規定，處以其他種類行政罰外，關於行政
      罰鍰部分，即應依行政罰法第二十六條、道路交通管理處
      罰條例第十條之規定，移送地方法院檢察署處理，且其後
      非有行政罰法第二十六條第二項所規定之情形，不得對行
      為人裁處罰鍰。
（三）次按被告所犯為死刑、無期徒刑或最輕本刑三年以上有期
      徒刑以外之罪，檢察官參酌刑法第五十七條所列事項及公
      共利益之維護，認以緩起訴為適當者，得定一年以上三年
      以下之緩起訴期間為緩起訴處分，其期間自緩起訴處分確
      定之日起算；又被告於緩起訴期間內，有下列情形之一者
      ，檢察官得依職權或依告訴人之聲請撤銷原處分，繼續偵
      查或起訴：於期間內故意更犯有期徒刑以上刑之罪，經
      檢察官提起公訴者；緩起訴前，因故意犯他罪，而在緩
      起訴期間內受有期徒刑以上刑之宣告者；違背第二百五
      十三條之二第一項各款之應遵守或履行事項者，刑事訴訟
      法第二百五十三條之一第一項、第二百五十三條之三第一
      項分別定有明文。再酒後駕車經檢察官為緩起訴處分，並
      命行為人向公益團體捐款或提供義務勞務者，行為人係履
      行檢察官為緩起訴處分命令，此等命令名義上雖非刑罰，
      但仍係一種特殊之處遇措施，將造成行為人之財產減少或
      義務增加，性質上亦屬干預人民自由之處分，與刑事制裁
      無異，實質上則為刑事處罰。且被告經檢察官為緩起訴處
      分者，於緩起訴之猶豫期間內，檢察官可對其持續觀察，
      若認其顯無反省警惕之情或根本欠缺反省警惕之能力即符
      合刑事訴訟法第二百五十三條之三第一項所列三款情形者
      ，得依職權或依告訴人之聲請，將緩起訴處分撤銷，並依
      法追訴。申言之，在緩起訴處分之猶豫期間內，刑事訴追
      程序仍未終局確定，此與不起訴處分確定後，刑事訴追程
      序終結，檢察官原則上不得就同一行為再行起訴之法律效
      果迥異。則上開行政罰法第二十六條第二項並未明列「緩
      起訴處分」，自不宜逕自以為緩起訴處分之性質與不起訴
      處分相同而任意擴張解釋，故行政罰法第二十六條第二項
      於緩起訴處分並無適用之餘地。準此，經檢察官為緩起訴
      處分之行為，如同時違反行政法上義務之規定，因已有刑
      事處罰，此時行政機關若再另為行政裁罰，則無異係一罪
      二罰。因此參酌行政罰法第二十六條之立法意旨，違反行
      政法上義務之行為，若同時亦經檢察官另為緩起訴處分時
      ，行政機關應不得就同一行為，再為與刑罰相類之罰鍰處
      分。
（四）再根據九十四年十二月二十八日修正公布，並於九十五年
      七月一日施行之道路交通管理處罰條例第三十五條第八項
      規定：「前項汽車駕駛人，經裁判確定處以罰金低於本條
      例第九十二條第三項所定最低罰鍰基準規定者，應依本條
      例裁決繳納不足最低罰鍰之部分。」及違反道路交通管理
      事件統一裁罰基準及處理細則第二條所定之「違反道路交
      通管理事件統一裁罰基準表」，亦即汽車駕駛人駕駛小型
      車，飲酒後其吐氣所含酒精成份超過每公升零點五五毫克
      以上，應處最低罰鍰四萬九千五百元，且其同時違反刑事
      法律者，經裁判確定處以罰金低於前揭條例第九十二條第
      三項所定最低罰緩基準規定者，應依該條例裁決繳納不足
      最低罰鍰之部分。惟本件受處分人經檢察官命向犯罪被害
      人保護協會臺北分會捐款三萬元部分，與前開最低罰鍰金
      額相較，顯然較低，難謂符合公平正義原則。而檢察官為
      緩起訴處分並命向公益團體捐款者，揆諸前開關於緩起訴
      處分性質之解釋，實質上係屬刑事處罰，則該命受處分人
      捐款之處分，解釋上亦應包括於道路交通管理處罰條例第
      三十五條第八項之規定範圍內。倘受處分人所支付之緩起
      訴處分金，未達道路交通管理處罰條例第九十二條第三項
      所定最低罰鍰基準規定者，仍須補繳不足最低罰鍰之部分
      ，始為適法。故法院僅得就受處分人「已依緩起訴處分為
      公益捐款」之部分予以撤銷，並為不罰之諭知（臺灣高等
      法院九十七年十一月法律座談會第三十九號提案研討結果
      參照）。是本件受處分人飲酒後駕駛車輛之行為，除經原
      處分機關為裁處罰鍰新臺幣四萬九千五百元並吊扣駕駛執
      照十二個月及施以道路交通安全講習外，復經臺灣臺北地
      方法院檢察署檢察官之緩起訴處分命令捐款三萬元，已如
      前述，該酒後駕車之行為同時觸犯刑法及違反行政法上義
      務。揆諸前揭說明，基於一事不二罰之原則規定，裁處罰
      鍰部分固無從再適用行政罰，惟據前開道路交通管理處罰
      條例第三十五條第八項規定，受處分人雖依緩起訴處分命
      令業已捐款三萬元，原處分機關就行政罰之罰鍰方面仍得
      就差額即一萬九千五百元部分予以裁處。
（五）至於受處分人聲明異議另指本院業已將原處分撤銷，臺北
      市交通事件裁決所以遭撤銷之原處分再度裁罰受處分人明
      顯違法，係為無效云云。查，本院係以罰鍰部分應另待前
      開緩起訴處分實質確定後再由原處分機關為適當金額之裁
      處（另或有裁處命補差額之可能）為由撤銷，並非就受處
      分人此交通違規行為為不應裁處罰鍰之認定，此觀諸上開
      裁定內容甚明，是原處分機關自得於本案受處分人所受緩
      起訴處分期滿確定未經撤銷後再就本案交通違規行為據以
      裁處，受處分人前開所辯，顯有誤會。
五、綜上所述，受處分人確有於前揭時、地飲酒後駕駛汽車之違
    規行為，而受處分人於舉發通知單上所載應到案日期前向原
    處分機關提出申訴，原處分機關依前揭道路交通管理處罰條
    例第三十五條第一項一款、違反道路交通管理事件統一裁罰
    基準及處理細則第四十四條第一項暨違反道路交通管理事件
    統一裁罰基準表之規定，裁處受處分人吊扣駕駛執照十二個
    月及施以道路交通安全講習，固非無見；惟據前開道路交通
    管理處罰條例第三十五條第八項之規定，受處分人既已依緩
    起訴處分命令捐款三萬元，原處分機關僅得就差額即一萬九
    千五百元部分予以裁處，則原處分機關於裁決書之處罰主文
    欄上裁處受處分人全額之罰鍰，即難認為允洽。從而，本件
    受處分人之異議固有理由，然原處分亦有未當，自應由本院
    將原處分撤銷，並依據道路交通管理處罰條例第二十四條第
    一項第二款、第三十五條第一項第一款、第八項之規定，裁
    處如主文所示，以資適法。
據上論斷，應依道路交通案件處理辦法第二十條前段，裁定如主
文。
中    華    民    國    98    年    6     月    30    日
                  臺灣臺北地方法院交通法庭
                      法      官    雷淑雯
以上正本證明與原本無異。
如不服本裁定，應於裁定送達後五日內向本院提出抗告狀。
                      書  記  官    胡詩唯
中    華    民    國    98    年    6     月    30    日


司法院資訊處製作；財團法人民間司法改革基金會備份。
